臺灣高等法院民事判決
110年度上易字第489號
上  訴  人  何建雄  
            彭秀美  
            王麗娥  
兼  共  同
訴訟代理人  何朝基  
被  上訴人  邱淑美  
            黃文山  
共      同
訴訟代理人  魏順華律師

上列當事人間請求返還不當得利事件，上訴人對於中華民國110
年1月6日臺灣新竹地方法院109年度訴字第589號第一審判決提起
上訴，本院於110年11月10日言詞辯論終結，判決如下：
    主      文
原判決主文第二項關於命上訴人分別給付被上訴人黃文山各逾新
臺幣貳拾柒萬捌仟參佰元本息部分，及該部分假執行之宣告，暨
訴訟費用之裁判均廢棄。
上開廢棄部分，被上訴人於第一審之訴及假執行之聲請均駁回。
上訴人其餘上訴駁回。
原判決主文第一項應更正為「被告何建雄、何朝基、彭秀美、王
麗娥各應給付原告邱淑美新臺幣參萬伍仟參佰伍拾元，及自民國
一Ｏ九年七月十一日起至清償日止，按年息百分之五計算之利息
」。
第一、二審訴訟費用由上訴人負擔百分之九十八，餘由被上訴人
黃文山負擔。
    事實及理由
壹、程序部分：
    被上訴人邱淑美、黃文山（下分稱其姓名，合稱被上訴人）
    於原審起訴請求上訴人何建雄、何朝基、彭秀美、王麗娥（
    下分稱其姓名，合稱上訴人）應給付邱淑美新臺幣（下同）
    14萬1400元、黃文山115萬0200元，及均自起訴狀繕本送達
    翌日起至清償日止之法定遲延利息。因上開金錢給付為可分
    之債，經被上訴人於本院依各自應有部分調整為㈠何建雄、
    何朝基、彭秀美、王麗娥應分別給付邱淑美各3萬5350元，
    及自起訴狀繕本送達翌日即民國109年7月11日起至清償日止
    ，按年息百分之5計算之利息；㈡何建雄、何朝基、彭秀美、
    王麗娥應分別給付黃文山各28萬7550元本息，及自起訴狀繕
    本送達翌日即109年7月11日起至清償日止，按年息百分之5
    計算之利息（見本院卷第179-181頁），核僅屬更正聲明，
    以使其聲明清楚完足，自非屬訴之變更或追加，合先敘明。
貳、實體部分：　　　　
一、被上訴人主張：邱淑美於93年10月22日買受取得新竹市○○段
    000○000地號土地（下以分稱其地號，合稱系爭土地）應有
    部分各1/5，嗣於101年6月28日以夫妻贈與為原因移轉全部
    應有部分予黃文山。上訴人（其中王麗娥係於105年6月27日
    繼承自訴外人何朝欽）為系爭土地其他共有人，兩造間就系
    爭土地無分管約定，上訴人自99年5月1日起將000地號土地
    特定位置一部，及自103年8月1日將000地號土地特定位置一
    部陸續出租予翰威環保科技有限公司（下稱翰威公司）之代
    表人，收取租金（下合稱系爭租約），然未按被上訴人之應
    有部分比例分配，顯屬逾越其應有部分為收益，受有如附表
    一、二所示之不當得利，並致伊等受有損害，爰依民法第81
    8條及第179條前段規定，王麗娥部分另依繼承之法律關係，
    請求上訴人給付邱淑美14萬1400元、黃文山115萬200元，及
    均自起訴狀繕本送達翌日起至清償日止之法定遲延利息（原
    審判命上訴人如數給付，上訴人聲明不服，提起上訴，被上
    訴人並更正聲明如前所述），答辯聲明：上訴駁回。
二、上訴人則以：翰威公司於99年2月間擬向系爭土地共有人承
    租系爭土地，邱淑美無意參與出租，伊等乃依民法第818條
    、第820條規定，共同協議自99年5月1日起將000地號土地特
    定位置一部出租予翰威公司之代表人，及另自103年8月1日
    起將000地號土地特定位置一部出租予翰威公司之代表人，
    伊等屢次通知黃文山，其均置之不理，顯無意願出租其應有
    部分之土地，伊等乃分別將000地號之700坪及000地號之535
    坪出租，又伊等就系爭土地應有部分共計4/5，換算面積共
    計1320.34坪，上開各次出租之面積並未超過應有部分。伊
    等收取租金係基於與承租人間之契約，並無不當得利，且被
    上訴人向原法院聲請變更共有物管理事件，經原法院裁定上
    訴人不得出租系爭土地，裁定確定日期為109年1月30日，故
    伊只收租金至109年2月5日，且最後3個月均減半收取。另被
    上訴人請求返還租金，其消滅時效期間為5年，其請求已罹
    於時效等語，資為抗辯。並上訴聲明：㈠原判決廢棄。㈡被上
    訴人在第一審之訴及假執行之聲請均駁回。
三、兩造不爭執事項（見原審卷第302-303頁）：
  ㈠系爭土地原共有人為訴外人何進財、何朝貴、何朝欽及上訴
    人何建雄及何朝基等五人，應有部分各1/5。依系爭土地異
    動索引（見原審卷第215-227頁），系爭土地應有部分之移
    轉登記情形如下：
  ⒈何進財之應有部分於90年12月7日因拍賣而移轉登記予訴外人
    謝徐拾妹；謝徐拾妹之應有部分於93年10月22日因買賣移轉
    登記予邱淑美；邱淑美之應有部分於101年6月28日因夫妻贈
    與移轉登記予黃文山。
  ⒉何朝貴之應有部分於99年3月12日因分割繼承移轉登記予彭秀
    美。
  ⒊何朝欽之應有部分於105年6月27日因分割繼承移轉登記予王
    麗娥。
  ㈡翰威公司代表人承租系爭000地號土地之情形如下：
  ⒈何朝基以代表名義與翰威公司之代表人楊玉燕，於99年3月7
    日簽訂「土地租賃契約書」，約定承租面積約600坪、租用
    期間為99年5月1日起至104年4月30日止、租金每月2萬5千元
    （見原審卷第43-53頁）。
  ⒉何朝基以代表名義與翰威公司之代表人楊玉燕，於100年7月1
    日簽訂「土地租賃契約書」，約定另承租面積約200坪、租
    用期間為100年7月1日起至104年4月30日止、租金每月5千元
    （見原審卷第40-42頁）。
  ⒊何朝基、何建雄、彭秀美及何朝欽與翰威公司代表人楊勝翔
    ，於103年7月5日簽訂「土地租賃契約書」，約定承租面積
    約700坪、租用期間自104年5月1日起至109年4月30日止，租
    金每月4萬2千元（見原審卷第67-49頁），其上亦有王麗娥
    之簽名。
  ㈢翰威公司承租系爭000地號土地之情形如下：何朝基、何建雄
    、彭秀美及何朝欽與翰威公司代表人楊勝翔，於103年7月5
    日簽訂「土地租賃契約書」，約定承租面積約535坪、租用
    期間自103年8月1日起至109年4月30日止，租金每月3萬2千
    元（見原審卷第61-63頁），其上亦有王麗娥之簽名。
  ㈣兩造就系爭土地並無分管契約（見原審卷第158頁）。
  ㈤黃文山曾以上訴人就共有物之管理方式（即上訴人出租系爭
    土地予楊勝翔供翰威公司使用）對其顯失公平為由，向原法
    院聲請變更共有物之管理，經原法院108年度聲字第44號及1
    08年度抗字第94號民事裁定准予變更為上訴人不得將系爭土
    地出租予楊勝翔確定（下稱變更共有物管理事件，見原審卷
    第179-186、189-198頁）。
四、按「各共有人，除契約另有約定外，按其應有部分，對於共
    有物之全部，有使用收益之權。」、「共有物之管理，除契
    約另有約定外，應以共有人過半數及其應有部分合計過半數
    之同意行之。但其應有部分合計逾3分之2者，其人數不予計
    算。」，98年1月23日修正後民法第818條、第820條第1項分
    別定有明文。再所謂分管契約係指共有人間約定各自分別占
    有共有物之特定部分而為管理之契約，此種契約須為共有人
    全體訂定，始能成立；故共有人欲對共有物之特定部分為占
    有、收益而成立分管契約，即須徵得共有人全體同意，無從
    依據上開修正後民法第820條第1項規定主張得依據多數決決
    議方式劃定使用範圍。另按分別共有，共有人之應有部分係
    抽象的存在於共有物任何一部，而非一個所有物之幾分之幾
    ，故共有人對共有物之特定部分使用收益，仍須徵得他共有
    人全體之同意，非謂共有人得對共有物之全部或任何一部有
    自由使用收益之權利。如共有人不顧他共有人之利益，而就
    共有物之全部或一部任意使用收益，即屬侵害他共有人之權
    利（最高法院62年台上字第1803號判例意旨參照）。復按侵
    害歸屬於他人權益內容而受利益，致他人受損害，欠缺正當
    性；亦即以侵害行為取得應歸屬他人權益內容的利益，而不
    具保有利益之正當性，即應構成無法律上之原因，而成立不
    當得利（最高法院99年度台再字第50號裁判意旨參照）。再
    所謂管理，旨在為使用、收益；共有物之出租，乃典型之利
    用行為而屬民法第820條第1項規定管理權能之範圍（最高法
    院86年度台上字第1656號、98年度台上字第1087號裁判意旨
    參照）。
五、經查：
　㈠被上訴人主張何建雄、何朝基、彭秀美及訴外人何朝欽自99
    年5月1日起出租兩造共有系爭土地之一部特定位置予翰威公
    司之代表人，嗣何朝欽於106年6月12日死亡，由王麗娥分割
    繼承取得系爭土地應有部分，並於租約上簽名，其等於收受
    租金後未按伊之應有部分比例分配租金予伊等語，業據其提
    出土地租賃契約書及付款簽收欄為證（見原審卷第27-77頁
    ），並為上訴人所不爭執。又兩造均不爭執系爭土地共有人
    間並無分管契約，上訴人即不得依民法第820條第1項規定主
    張得依據多數決決議方式劃定特定之使用範圍；且共有人之
    應有部分係存在於共有物之全部上，尚不得因共有人占用特
    定部分未逾其應有部分範圍，即可謂其已取得其他全體共有
    人之同意(最高法院107年度台上字第1694號判決意旨參照)
    。故上訴人雖得依民法第820條規定以多數決決定將系爭土
    地出租，惟仍應本於共有關係按各共有人應有部分比例分配
    出租所得予其他共有人，其未予分配，即屬侵害他共有人受
    分配租金之權益，而屬不當得利；故被上訴人主張上訴人出
    租系爭土地未分配租金予伊，侵害伊權益，而受有不當得利
    ，請求上訴人給付1/5之租金所得等語，自有理由。
　㈡又按數人負同一債務或有同一債權，而其給付可分者，除法
    律另有規定或契約另有訂定外，應各平均分擔或分受之；其
    給付本不可分而變為可分者亦同。民法第271條分別定有明
    文。被上訴人依上訴人收取租金之1/5金額，請求上訴人（
    應有部分均同為1/5，應平均分擔）各應給付邱淑美3萬5350
    元、黃文山28萬7550元（計算式詳如附表一、二所示），經
    核邱淑美部分，與系爭租約之租金約定相符，應屬可採。惟
    黃文山部分，上訴人辯稱：被上訴人向原法院聲請變更共有
    物管理事件，經原法院裁定上訴人不得出租系爭土地，裁定
    確定日期為109年1月30日，故伊只收租金至109年2月5日，
    且最後3個月均減半收取等語，並提出系爭租約及土地租金
    付款簽收欄為證（見本院卷第137-145頁），被上訴人雖否
    認上訴人所述（見本院卷第127頁），惟衡諸系爭租約經原
    法院108年度聲字第44號裁定准予變更為上訴人不得將系爭
    土地出租予楊勝翔，並經原法院於109年1月10日以108年度
    抗字第94號民事裁定駁回上訴人之抗告確定後，上訴人自不
    得再向楊勝翔收取租金，上訴人辯稱僅收取租金至109年2月
    份，且當月租金僅收取半數等語，應屬可信；至108年12月
    份、109年1月份租金部分，上訴人所提出之土地租金付款簽
    收欄僅將原租金金額42000、32000之金額劃掉，改寫21000
    、16000（見本院卷第141、145頁），且僅有何朝基之簽名
    ，而無楊勝翔之簽名，自難以之認定上訴人僅收取半數之租
    金，故本院認黃文山得向上訴人各請求之金額應為27萬8300
    元（計算式詳如附表三所示）。
　㈢再按請求權，因15年間不行使而消滅。但法律所定期間較短
    者，依其規定，民法第125條定有明文。民法第126條所謂之
    租金債權係指承租人使用租賃物之代價，出租人應定期按時
    收取租金之債權而言，故租金請求權因5年不行使而消滅，
    係就出租人對於承租人之租金請求權而言，而如共有人未經
    他共有人之同意，出租共有土地，因此受有不當得利，致他
    共有人受有損害，此種不當得利返還請求權，本屬損害賠償
    之性質，原非租金之替補，亦即並非基於一定之法律關係，
    因一年以下時間之經過而依序發生之定期給付債權，自難認
    有民法第126條短期時效之餘地（最高法院94年度台上字第1
    198號判決意旨參照）。是上訴人未經被上訴人同意出租系
    爭土地，侵害被上訴人之權益而受有不當得，應認被上訴人
    之不當得利返還請求權依民法第125條規定為15年，本件被
    上訴人於109年7月起訴請求上訴人返還99年5月起侵害伊權
    益所受之不當得利，自尚未罹於時效，上訴人抗辯被上訴人
    之請求已罹於時效云云，並不可採。
六、綜上所述，被上訴人依民法第818條、第179條規定及繼承之
    法律關係，請求上訴人各分別給付邱淑美、黃文山3萬5350
    元、27萬8300元，及均自起訴狀繕本送達翌日即109年7月11
    日起（見原審卷第137-143頁）至清償日止，按年息百分之5
    計算之利息，為有理由，應予准許。逾此部分之請求，則屬
    無據，不應准許。原審逾上開應予准許部分，即黃文山請求
    人各逾9250元（287,550-278,300）本息部分為上訴人敗訴
    之判決，並為假執行之宣告，尚有未合，上訴人上訴意旨指
    摘原判決此部分不當，求予廢棄改判，為有理由，爰由本院
    將原判決此部分廢棄，改判如主文第二項所示。至於上開應
    予准許部分，原審為上訴人敗訴之判決，並無違誤；上訴人
    上訴意旨指摘原判決此部分不當，求予廢棄改判，為無理由
    ，應予駁回此部分上訴。並依被上訴人於本院更正之聲明，
    更正原判決主文第1項如主文第4項所示。
七、本件事證已臻明確，兩造其餘之攻擊或防禦方法及所用之證
    據，經本院斟酌後，認為均不足以影響本判決之結果，爰不
    逐一論列，附此敘明。
八、據上論結，本件上訴為一部有理由，一部無理由，依民事訴
    訟法第449條第1項、第450條、第79條、第85條第1項前段，
    判決如主文。
中　　華　　民　　國　　110 　年　　11　　月　　24　　日
                  民事第十三庭  
                      審判長法  官  邱景芬
                            法  官  邱蓮華
                            法  官  林純如
正本係照原本作成。
不得上訴。
中　　華　　民　　國　　110 　年　　11　　月　　24　　日
　　　　　　　　　　　　　 書記官  王靜怡　　　　　　

附表一：邱淑美請求金額
地號 不當得利期間  每月租金（元) 邱淑美權利範圍 收取金額 邱淑美 請求金額 （即左列金額1/5） 上訴人各應給付之金額（即左列金額1/4） 000  (600坪) 99.5.1~101.6.27 2年1個月27日 25,000  1/5 647,500 129,500  32,375 000  (200坪) 100.7.1~101.6.27 11個月27日 5,000  59,500 11,900   2,975 合計     707,000 141,400  35,350 

附表二：黃文山請求金額
地號 不當得利期間  每月租金(元) 黃文山權利範圍 收取金額 黃文山 請求金額 （即左列金額1/5） 上訴人各應給付之金額（即左列金額1/4） 000  (600坪) 101.6.28~104.4.30 2年10個月3日 25,000  1/5 852,500 170,500   42,625 000  (200坪) 101.6.28~104.4.30 2年10個月3日 5,000  170,500 34,100    8,525 000 (700坪) 104.5.1~109.4.30 5年 42,000  2,520,000 504,000  126,000 000  (535坪) 103.8.1~109.4.30 5年9個月 32,000  2,208,000 441,600  110,400 合計     5,751,000 1,150,200 287,550 

附表三：本院認定黃文山得請求金額
地號 不當得利期間  每月租金(元) 黃文山權利範圍 收取金額 黃文山得 請求之金額（即左列金額1/5） 上訴人各應給付之金額（即左列金額1/4） 000  (600坪) 101.6.28~104.4.30 2年10個月3日 25,000  1/5 852,500 170,500   42,625 000  (200坪) 101.6.28~104.4.30 2年10個月3日 5,000  170,500 34,100    8,525 000 (700坪) 104.5.1~109.2月15日 4年9.5個月 42,000  2,415,000 483,000   120,750 000  (535坪) 103.8.1~109.2.15 5年6.5個月 32,000  2,128,000 425,600   106,400 合計     5,566,000 1,113,200  278,300